【裁判字號】    90,上訴,505
【裁判日期】    900607
【裁判案由】    偽造文書等
【裁判全文】
臺灣高等法院高雄分院刑事判決                      九十年度上訴字第五五號
    上訴人即被告  甲○○
    選任辯護人    林樹根  律師
右上訴人因偽造文書等案件，不服臺灣高雄地方法院九十年度訴字第六號中華民國九
十年二月二十七日第一審判決（起訴案號：臺灣高雄地方法院檢察署八十九年度偵字
第二五五三三號；併辦案號：臺灣高雄地方法院檢察署八十九年度偵字第二七五八九
號），提起上訴，本院判決如左：
      主  文
原判決撤銷。
甲○○共同連續行使偽造私文書，足以生損害於他人，處有期徒刑陸月，如易科罰金
，以參佰元折算壹日。
附表二所示之偽造信用卡肆張、附表一所示偽造簽帳單上偽造之「吳昭宗」、「孫昭
宗」署押均沒收。
      事  實
一、甲○○於民國八十九年十一月十日晚間某時，在高雄市○○路與民權路口，向不
    詳姓名年籍綽號「阿成」之成年男子，以新台幣（下同）六萬元之代價，購得如
    附表二所示尚未書寫持卡人姓名之偽造信用卡肆張，並與「阿成」基於共同偽造
    信用卡之犯意聯絡，旋由甲○○依照「阿成」指示在附表二所示信用卡背面分別
    偽填「吳昭宗」、「孫昭宗」之姓名，以完成該偽造之信用卡。綽號「阿成」並
    交付於八十九年間在不詳地點拾獲之吳麗雯所遺失之國民身分證一枚，二人隨又
    基於共同侵占該身分證及使用偽造信用卡購物之概括犯意聯絡，約定以上開偽造
    之信用卡及國民身分證，作為刷卡購買機車及「阿成」所指定之物品，再以變賣
    財物所得六四分帳朋分花用。旋即由綽號「阿成」男子指派亦具有犯意聯絡之綽
    號「阿弟」成年男子，陪同甲○○持「吳麗雯」之身分證及偽造之信用卡，共同
    前往高雄市苓雅區○○○路一九四號林寶珠經營之灃達機車有限公司，向灃達機
    車有限公司負責人林寶珠偽稱甲○○之妹妹吳麗雯欲訂購機車，以為行使，使林
    寶珠陷於錯誤，而同意出售機車一輛，並約定翌日晚上交車，而足以生損害於吳
    麗雯及灃達機車有限公司處理買賣事務之正確性。甲○○又與綽號「阿弟」成年
    男子，於附表一所示之時間、地點，持如附表一所示偽造之信用卡以刷卡消費之
    方式，分別佯稱係吳昭宗、孫昭宗本人，而將前開信用卡交付於如附表一所示之
    商號在刷卡機上刷卡辨識，再基於偽造私文書之概括犯意聯絡，連續在如附表一
    所示之商號執交之一式二聯簽帳單上（第一聯為交客戶收執聯、第二聯為商店交
    銀行結帳聯），偽造吳昭宗、孫昭宗之署押，使如附表一所示之商號誤信係吳昭
    宗、孫昭宗本人消費，而陷於錯誤，分別交付甲○○與綽號「阿弟」男子如附表
    一所示之物品，足生損害於吳昭宗、孫昭宗及如附表二所示之信用卡發卡銀行。
    嗣於八十九年十一月十一日晚間八時許，甲○○與綽號「阿弟」男子至上開林寶
    珠經營之灃達機車有限公司欲以偽造之信用卡刷卡取車時，為林寶珠察覺有異而
    報警當場查獲，致未得逞；並扣得附表二所示之偽造信用卡共四張及吳麗雯遺失
    之國民身分證一枚。
二、案經高雄市政府警察局、刑警大隊分別移送臺灣高雄地方法院檢察署檢察官偵查
    起訴暨移送併案審理。
      理  由
一、右揭事實，迭據被告甲○○於警訊、偵查中及本院審理時坦承不諱，並經證人即
    遺失身分證之吳麗雯證述遺失身分證，及灃達機車有限公司負責人林寶珠證述購
    買機車情節屬實；另經證人即被偽造信用卡發卡銀行之職員吳維中、蔡德錦、薛
    繼光分別於本院審理中及鄭南生於警訊中證述偽造信用卡情事甚詳；又被告利用
    偽造之信用卡刷卡消費之方式，分別佯稱係吳昭宗、孫昭宗本人，而將前開信用
    卡交付於如附表一所示之商號在刷卡機上刷卡辨識，再基於偽造私文書之概括犯
    意，連續在如附表一所示之商號執交之一式二聯簽帳單上（第一聯為交客戶收執
    聯、第二聯為商店交銀行結帳聯），偽造吳昭宗、孫昭宗之署押，使如附表一所
    示之商號誤信係吳昭宗、孫昭宗本人消費，而陷於錯誤，分別交付甲○○與綽號
    「阿弟」男子如附表一所示之物品等情，亦據證人郭忠憲、丁○○、戊○○分別
    於警訊中證述明確；此外復有如附表二所示偽造之信用卡四張、偽造吳昭宗、孫
    昭宗名義之簽帳單三紙、機車買賣訂購書一紙、統一發票二紙及贓物認領保管收
    據一紙附卷可稽，被告自白核與事實相符，本件事證明確，被告犯行洵堪認定。
二、查信用卡係以電磁紀錄藉由電腦之處理，足以表示發卡銀行授權持卡人得向特約
    商店行使該信用卡交易之意思，為刑法第二百二十條第二項之準私文書；持卡人
    必須在信用卡上簽名方可使用。又按依信用卡交易之過程，係持卡人向特約商店
    提示信用卡，由持卡人在簽帳單上簽名，確認交易之標的及金額，再由特約商店
    核對該信用卡之有效性及持卡人之身分同一性無訛後，特約商店即將該簽帳單送
    交聯合信用卡處理中心請款轉知發卡機構撥款，故簽帳單具有持卡人與特約商店
    之交易契約書之性質，並具有持卡人經由聯合信用卡處理中心請求發卡機構撥款
    之請求書或指示文件之性質，非僅具有處理內部事務之傳票性質；且在信用卡簽
    帳單上偽簽姓名，單從形式上觀察，即足以知悉其表示已收受特約商店所交付之
    交易標的物，含有收據之性質，故行為人冒用他人名義於信用卡簽帳單上簽名，
    應屬行使偽造私文書之行為。核被告與綽號「阿成」成年男子共同將被害人吳麗
    雯所遺失之身分證侵占為己有，係犯刑法第三百三十七條之侵占遺失物罪；又被
    告於本件附表二四張信用卡背面分別偽造「孫昭宗」「吳昭宗」署押，係犯刑法
    第二百十七條第一項之罪，其後又明知係偽造之信用卡而冒名持卡至附表一三家
    商店刷卡購物，係犯刑法第二百十六條、第二百二十條第二項之行使偽造準私文
    書罪；又被告於購得財物時並在簽帳單上偽簽「孫昭宗」「吳昭宗」署押之行為
    ，係犯刑法第二百十六條、第二百十條之行使偽造私文書罪、第三百三十九條第
    一項詐欺取財罪，其在簽帳單上偽造署押為偽造私文書之部分行為；其偽造準私
    文書及偽造私文書後復加以行使，其偽造之低度行為為行使之高度行為所吸收，
    均不另論罪。被告於一式二聯可複寫之簽帳單偽造「孫昭宗」或「吳昭宗」之簽
    名於其上，交付商店行使，其行為僅屬單一，在社會意義評價上亦應為一行為，
    所侵害之法益復為相同，應認係單一行使偽造私文書及詐欺取財之行為。至於被
    告於八十九年十一月十一日晚間八時許，與綽號「阿弟」男子至上開林寶珠經營
    之灃達機車有限公司提示偽造之信用卡欲刷卡簽帳時，為林寶珠察覺而未得逞部
    分，則應構成刑法第二百十六條、第二百二十條第二項之行使偽造準私文書罪及
    第三百三十九條第一項之詐欺取財未遂罪；因其尚未著手簽帳行為，而不成立行
    使偽造私文書罪。被告與綽號「阿成」成年男子就侵占遺失物部分，及與綽號「
    阿成」、「阿弟」之成年男子就為行使偽造準私文書、行使偽造私文書、詐欺取
    財、詐欺取財未遂部分，有犯意聯絡及行為分擔，各為共同正犯。又被告先後多
    次行使偽造準私文書、行使偽造私文書及詐欺取財、詐欺取財未遂之犯行，均時
    間緊接，方法相同，各觸犯構成要件相同之罪名，顯均係基於概括犯意為之，各
    均為連續犯，應依同法第五十六條之規定，各以一罪論，並均加重其刑。被告侵
    占他人遺失之身分證、行使偽造準私文書及行使偽造私文書之目的，均意在詐欺
    取財，是其所犯侵占遺失物、行使偽造準私文書、行使偽造私文書及詐欺取財等
    罪間，有方法結果之牽連關係，應依刑法第五十五條之規定，從一情節較重之行
    使偽造私文書罪處斷。又公訴人移送併辦部分因與本件起訴部分有裁判上一罪關
    係，為起訴效力所及，本院自應併予審理，附此敘明。
三、原審據予論科，固非無見；惟查：（一）就被告依綽號「阿成」男子指示在信用
    卡背面偽簽「孫昭宗」、「吳昭宗」姓名，以完成偽造信用卡行為，而持以使用
    部分，原判決未論以行使偽造準私文書罪，尚有未洽。（二）、就行使偽造準私
    文書、行使偽造私文書、詐欺取財部分，被告與綽號「阿成」、「阿弟」之成年
    男子間，均有犯意聯絡及行為分擔，各為共同正犯。原判決僅論以被告與綽號「
    阿成」間成立共同正犯，亦有可議。（三）、有關偽以吳靜雯名義向灃達機車有
    限公司購買機車部分，該公司之「機車買賣訂購書」上所記載訂購人姓名：「吳
    靜雯」，乃該公司負責人林寶珠所記載，業據證人林寶珠於本院審理中證述明確
    ，原判決認定該署押為被告所偽造，容有疏誤。被告上訴意旨以原判決量刑過重
    指摘原判決不當，雖非有理由；惟原判決既有上述可議之處，自應予撤銷改判。
    爰審酌被告持用偽造之信用卡盜刷購物，再將贓物變賣，損及信用卡名義人及發
    卡銀行之權益，紊亂行使信用卡之經濟秩序，所生危害均屬不輕，惟念其犯後坦
    承犯行，尚知所悔悟，態度乙好，又自動與被盜刷之發卡銀行和解，賠償銀行之
    損失，有和解書二件附卷可稽等一切情狀，量處如主文第二項所示之刑，以資懲
    儆。又按刑法第四十一條業於九十年一月十日修正，同年月十二日生效，依修正
    後之該條第一項規定：「犯最重本刑為五年以下有期徒刑以下之罪，而受六個月
    以下有期徒刑或拘役之宣告，因身體、教育、職業、家庭之關係或其他正當事由
    ，執行顯有困難者，得以一元以上三元以下折算一日，易科罰金。」，上訴人即
    被告犯罪後，裁判時法律已有變更，依刑法第二條第一項前段規定，本案被告量
    處有期徒刑六月，其易科罰金之折算標準，自應適用裁判時之上開修正後刑法第
    四十一條第一項規定，諭知如易科罰金以三百元折算一日。至於扣案如附表二所
    示偽造之信用卡四張，係被告所有，業經被告供明在卷可按，且係供犯罪所用及
    預備所用之物，應依刑法第三十八條第一項第二款宣告沒收；另在附表一所示簽
    帳單上偽造之「吳昭宗」、「孫昭宗」署押各一枚，雖未扣案，然亦不能證明業
    已滅失，應依刑法第二百十九條之規定，併予宣告沒收。至被告偽造之附表一所
    示簽帳單，已分別交付予各特約商店收執，均非屬被告所有之物，故不另為沒收
    之諭知；而附表二所示之信用卡既已宣告沒收，信用卡上偽造之「吳昭宗」、「
    孫昭宗」之署押，自毋庸再予宣告沒收，併此敘明。
據上論結，應依刑事訴訟法第三百六十九條第一項前段、第三百六十四條、第二百九
十九條第一項前段，刑法第二十八條、第五十六條、第五十五條、第二百十六條、第
二百十條、第二百二十條第二項、第三百三十七條、第三百三十九條第一項、第二條
第一項前段、第四十一條第一項、第三十八條第一項第二款、第二百十九條，罰金罰
鍰提高標準條例第一條前段、第二條，判決如主文。
本案經檢察官朱文彬到庭執行職務。
中    華    民    國      九十      年       六       月     七     日
                              臺灣高等法院高雄分院刑事第一庭
                                審判長法官  李春昌
                                        法官  邱永貴
                                        法官  周賢銳
右正本證明與原本無異。
如不服本判決，應於判決送達後十日內向本院提出上訴狀，其未述理由者並應於提
出上訴狀後十日內向本院補提理由書（應附繕本)。
                                      書記官  林明威
中    華    民    國      九十      年       六       月     十一   日
附錄：本判決論罪科刑法條：
刑法第三百三十九條：
意圖為自己或第三人不法之所有，以詐術使人將本人或第三人之物交付者，處五年以
下有期徒刑、拘役或科或併科一千元以下罰金。
以前項方法得財產上不法之利益或使第三人得之者亦同。
前二項之未遂犯罰之。
刑法第二百十條：
偽造、變造私文書，足以生損害於公眾或他人者，處五年以下有期徒刑。
刑法第二百十六條：
行使第二百十條至二百十五條之文書者，依偽造、變造文書或登載不實事項或使登載
不實事項之規定處斷。
刑法第三百三十七條
意圖為自己或第三人不法之所有，而侵占遺失物、漂流物或其他離本人所
持有之物者，處五百元以下罰金。
刑法第三百三十九條第一項
意圖為自己或第三人不法之所有，以詐術使人將本人或第三人之物交付者，處五年以
下有期徒刑、拘役或科或併科一千元以下罰金。
前二項之未遂犯罰之。
刑法第二百二十條第二項：
附表一：
┌──┬────┬──────┬──────┬──────┬───┬───┐
│編號│時    間│地        點│犯罪所得物品│使用之信用卡│被害人│偽造之│
│    │        │            │            │及盜刷金額  │      │署押  │
├──┼────┼──────┼──────┼──────┼───┼───┤
│    │89年11月│高雄市前金區│日用品      │遠東商銀MAST│簡秀珠│吳昭宗│
│一  │11日10時│五福三路五九│            │ER卡6488元  │      │      │
│    │50分許  │號大立伊勢丹│            │            │      │      │
│    │        │百貨公司    │            │            │      │      │
├──┼────┼──────┼──────┼──────┼───┼───┤
│    │89年11月│高雄市苓雅區│洋酒        │台北銀行VISA│丙○○│吳昭宗│
│ 二 │11日17時│建國一路一七│            │卡3900元    │     │      │
│    │時7分許 │五號橡木桶洋│            │            │      │      │
│    │        │酒公司      │            │            │      │      │
├──┼────┼──────┼──────┼──────┼───┼───┤
│    │89年11月│高雄市苓雅區│ＤＶＤ      │台北銀行VISA│丙○○│孫昭宗│
│    │11日18時│建國二路一九│            │卡10000元   │      │      │
│ 三 │18分    │○巷十一號天│            │            │      │      │
│    │        │水音響社    │            │            │      │      │
└──┴────┴──────┴──────┴──────┴───┴───┘
附表二：
┌──┬──────────┬──────────────┬──┐
│編號│ 偽 造 之 信 用 卡  │   卡                 號    │數量│
├──┼──────────┼──────────────┼──┤
│ 一 │美商花旗銀行信用卡  │  0000-0000-0000-0000       │一張│
├──┼──────────┼──────────────┼──┤
│ 二 │台北銀行信用卡      │ 0000-0000-0000-0000       │一張│
├──┼──────────┼──────────────┼──┤
│ 三 │遠東商業銀行信用卡  │  0000-0000-0000-0000       │一張│
├──┼──────────┼──────────────┼──│
│ 四 │華僑商業銀行信用卡  │  0000-0000-0000-0000       │一張│
└──┴──────────┴──────────────┴──┘
                                                                   Ｊ


司法院資訊處製作；財團法人民間司法改革基金會備份。
